臺中高等行政法院判決
　　　　　　　　　　　　　　　　　　 96年度訴字第00124號
　　　　　　　　　　　　　　　.
原　　　告　泰昌鋼鐵工廠股份有限公司
代　表　人　甲○○
訴訟代理人　張清讚　會計師
　　　　　　楊宗榮　會計師
被　　　告　財政部臺灣省中區國稅局
代　表　人　乙○○
訴訟代理人　丙○○
上列當事人間因未分配盈餘加徵營利事業所得稅事件，原告不服
財政部中華民國96年1月25日台財訴字第09500518910號訴願決定
（案號：第00000000號），提起行政訴訟，本院判決如下︰
　　主  文
訴願決定及原處分（復查決定）均撤銷。
訴訟費用由被告負擔。
　　事  實
一、事實概要：緣原告民國（下同）91年度未分配盈餘申報，列
    報未分配盈餘新台幣（下同）23,713,553元，漏未加計短期
    投資有價證券回升利益18,862,218元，經被告核定42,575,7
    71元，加徵10%營利事業所得稅1,886,222元，並按所漏稅額
    1,886,222元處0.5倍罰鍰943,100元（計至百元止）。原告
    不服，申請復查未獲變更，提起訴願亦遭駁回，遂提起本件
    行政訴訟。
二、兩造之聲明：
    (一)原告聲明：求為判決：
      1.訴願決定及原處分均撤銷。
      2.訴訟費用由被告負擔。
　　(二)被告聲明：求為判決駁回原告之訴。
三、兩造之陳述：
    (一)原告部分：
      1.未曾申報減跌價損失者即可免申報加計回升利益。依訴
        願決定及原處分所據財政部89年8月1日台財稅字第0890
        453743號函：「營利事業短期投資之有價證券，依前開
        財務會計準則規定認列之跌價損失，曾列為計算所得稅
        法第66條之9規定未分配盈餘之減除項目者，其回升利
        益應列為計算回升年度未分配盈餘之加計項目。」意旨
        之反面解釋，原告若未曾將短期投資之跌價損失列為計
        算所得稅第66條之9規定未分配盈餘之減除項目，其回
        升利益即可免列為計算回升年度未分配盈餘之加計項目
        。
      2.按司法院釋字第420號：「涉及租稅事項之法律，其解
        釋應本於租稅法律主義之精神，依各該法律之立法目的
        ，衡酌經濟上之意義及實質課稅之公平原則為之。」訴
        願決定及原處分復查決定理由亦強調：「基於衡平課稅
        原則，倘已將跌價損失列為未分配盈餘減除項目者，其
        回升之利益則應全數列為未分配盈餘加計項目。」惟查
        ，曾將短期投資之跌價損失列為計算所得稅法第66條之
        9規定未分配盈餘之減除項目者，其後果有二：其一為
        ，申報減除跌價損失後，降低未分配盈餘餘額，有減徵
        稅額之效果。其二為，申報減除跌價損失後，僅增加待
        彌補虧損，無減徵稅額之效果。同理，應全數列為未分
        配盈餘加計項目之回升利益，其後果亦有二：其一為，
        申報加計回升利益後，增加課稅所得，實質加徵稅額。
        其二為，申報加計回升利益後，僅減低虧損，無實質加
        徵稅額之效果。由於有價證券跌價損失與其回升利益屬
        相對應項目，必先有跌價損失，其後方有回升利益。且
        該回升利益須以跌價損失為限，故回升利益必小於或等
        於跌價損失。
      3.86年度及以前年度之跌價損失3,944,573元應准減除。
        既然先有跌價損失才有回升利益，且回升利益須以跌價
        損失為限，則原告86年度之跌價損失3,944,573元必然
        於88年、90年或91年等回升年度回升。若該損失如訴願
        決定書所言非於91年回升，而係於88年或90年回升，則
        87年或89年之跌價損失中，必有相當於3,944,573元之
        跌價損失未曾申報列為計算所得稅第66條之9規定未分
        配盈餘之減除項目，否則必違反有回升利益必先有跌價
        損失之鐵律。無論情形如何，該3,944,573元之跌價損
        失，既從未列為87年及其以後年度未分配盈餘之減除項
        目，則依財政部89年8月1日台財稅字第0890453473號函
        釋意旨，其回升利益自不必於91年度（甚或其他回升年
        度）列計課稅。
      4.按所得稅法第66條之9第2項立法理由：「原則上以實際
        可供分配之稅後盈餘為準‧‧‧同時各該營利事業依法
        不能分配或已不存在之所得，亦准予減除，俾使未分配
        盈餘之計算臻於公平合理。」司法院釋字第420號解釋
        意旨，跌價損失與回升利益之實質衡平原則，應以申報
        跌價損失是否實質減除加徵稅額，作為回升利益應否計
        入加徵之條件，若僅考慮曾否申報跌價損失，不考慮是
        否減徵稅額，即謂回升利益應全數加計課稅，將致損失
        未抵稅，回升利益卻課稅之不公平。其次，原告帳載並
        無實際可供分配之稅後盈餘；未分配盈餘核定數顯示，
        由被告核定之未分配盈餘亦呈負數；加徵盈餘影響數顯
        示，原告所有之跌價損失總計僅減徵稅額697,130元，
        回升利益卻需要加徵稅額1,886,222元，稅負淨增加1,1
        89,092元，兩相比較顯失衡平。此外，未申報跌價損失
        顯示，原告89年度跌價損失中有3,108,390元未曾列為
        計算所得稅法第66條之9規定未分配盈餘之減除項目，
        依財政部89年8月1日台財稅字第0890453743號函之反面
        解釋，自免列為計算回升年度未分配盈餘之加計項目。
      5.91年度之回升利益實係證券交易之低計。學理上，有價
        證券之未實現跌價損失及其回升利益均只在年底編製財
        務報表時才以證券之總成本與總市價比較計算之。因此
        ，年底時若已無有價證券，自無從比較其總成本與總市
        價藉以計算跌價損失或回升利益。經查，原告之有價證
        券於91年間處分完畢（91年度資產負債表有價證券餘數
        已為零），依訴願決定書第2頁第22行起：「營利事業
        嗣後處分上開有價證券時，自應按調減該跌價損失後之
        成本為準，計算其證券交易損失。」之決定理由論，該
        91年度應無回升利益，而僅有處分該等證券之證券交易
        損益。原告因不明前開法令規定，於處分該有價證券時
        誤將90年底帳載之備抵跌價損失餘額18,862,218元全數
        轉列回升利益，並未依法列入證券交易損益項下，反而
        因該等有價證券載至91年中被訴外人胡文浩盜賣殆盡，
        因此，帳列其他損失41,812,324元。事實上，所謂回升
        利益18,862,218元，依前開訴願決定理由應作為其他損
        失之減項。
      6.原告86年度之跌價損失3,944,573元，依法依理均應自8
        8、90或91年度之回升利益中減列。89年度之跌價損失
        之有3,108,390元未曾申報為當年度及嗣後年度計算未
        分配盈餘之減項，依法亦不應計入91年度之回升利益加
        徵；又原告跌價損失申報僅減徵稅額697,130元，其回
        升利益加徵稅額亦不應逾此金額方屬衡平。再者，由於
        原告有價證券於91年間全數處分完畢，依法依理均應於
        處分時轉銷備抵跌價損失科目，併同計算證券處分之交
        易損益，而非留待91年底全數轉列回升利益，致誤蹈應
        列入加徵計稅之困境。
      7.經查原告91年度帳載回升利益新台幣18,862,218元，實
        係帳載其他損失41,812,324元之抵銷項目，無論於理、
        於法，均應併入為證券交易損失或及竊盜損失。理由如
        下：
        (1)有價證券之回升利益，顧名思義係指有價證券市價下
          跌後再度回漲的利益。因此，惟有評價時有價證券之
          市價高於前一期評價時之市價，才會出現回升利益。
          由於有價證券出售或作其他處分之前，其價格之下跌
          與回漲，概屬短期性現象，故稱之為未實現損失或利
          益，以別於處分時所產生的已實現損失或利益。基此
          ，一般公認會計原則乃明定，有價證券於取得時依原
          始成本登帳；只在年底編製財務報表時，才以證券之
          總成本與總市價比較計算未實現之跌價損失或回升利
          益；出售時，則以原始成本為準計算其已實現之證券
          交易損益。換言之，年底時必須持有有價證券，當期
          損益表才會出現未實現跌價損失或回升利益之評價損
          益科目及金額，期末資產負債表才有備抵跌價損失科
          目及金額。反之，年底時若並未持有有價證券，自無
          從比較其總成本與總市價藉以計算其未實現跌價損失
          或回升利益（因為所有證券既已全數出售，所有損失
          或利益都已經實現了）。從而，當期自不會出現未實
          現之跌價損失或回升利益的評價損益科目及金額。
        (2)經查，原告90年底帳載有價證券原始成本27,156,962
          元（詳90年底資產負債表），全部於91年間出售完畢
          。有91年度資產負債表所示91年底有價證券科目餘數
          為零，以及日盛證券台中分公司出具之保管帳戶客戶
          餘額表顯示，91年底原告已無集保證券餘額為證。其
          中原始成本新台幣26,185,351元部分雖被胡文浩盜賣
          ，然原告之有價證券全部於91年間全部出售完畢，截
          至91年底已無餘存，事實顯然。准此，原告91年度應
          僅可能有已實現之證券交易損益及竊盜損失，不可能
          有未實現之回升利益。
        (3)退一步言，原告90年底帳載有價證券（原始成本27,1
          56,962元備抵跌價損失18,862,218元市價8,294,744
          元），90年底資產負債表記載甚詳。設若，該有價證
          券未於91年間出售分毫，而於91年底仍原封不變。然
          查，該等有價證券91年底之總市價僅9,050,538元，
          與原始成本相較，未實現損失仍高達18,106,424元（
          27,156,962元－9,050,538元）；與前一期總市價相
          比，91年度之回升利益亦僅僅755,794元（9,050,538
          元－8,294,744元）。顯見，該有價證券縱然於91年
          底繼續持有，亦無系爭18,862,218元之回升利益。何
          況，該等有價證券已如上所述，於91年間全部出售。
        (4)原告於發現該有價證券業已全部處分後，將90年底帳
          載之備抵跌價損失餘額18,862,218元轉列為91年之回
          升利益，並將被盜賣之有價證券原始成本26,185,351
          元，全數帳列其他損失，致91年度帳載其他損失高達
          41,812,324元（其中另含盜領存款15,626,973元）。
          此一做法，雖不影響帳載本期損益，然卻未符前開一
          般公認會計原則規定，既未計算證券交易損益（已出
          售有價證券之售價減其原始成本），復高估被盜損失
          （應以實際售價為損失而非原始成本）。更由於未將
          90年底帳載之備抵跌價損失餘額18,862,218元正確地
          轉銷證券交易損失，致誤報同額回升利益，同時低報
          同額證券交易損益。
        (5)綜上所述，系爭91年度之回升利益18,862,218元，無
          論於法或於理，均應作為帳載其他損失科目（內容實
          含竊盜損失及證券交易損益）41,812,324元之減項。
          更正後，原告91年度帳載之其他損失應減為22,950,1
          06元（41,812,324元－18,862,218元），回升利益則
          應降為零元。
    (二)被告部分：
      1.未分配盈餘部分：
        (1)按「公司組織之營利事業，因投資於國內其他營利事
          業，所獲配之股利淨額或盈餘淨額，不計入所得額課
          稅。」、「自87年度起，營利事業當年度之盈餘未作
          分配者，應就該未分配盈餘加徵10%營利事業所得稅
          ，不適用第76條之1規定。前項所稱未分配盈餘，係
          指經稽徵機關核定之課稅所得額，加計同年度依本法
          或其他法律規定減免所得稅之所得額、不計入所得課
          稅之所得額、已依第39條規定扣除之虧損及減除左列
          各款後之餘額：一、當年度應納之營利事業所得稅‧
          ‧‧第2項所稱課稅所得額，其經會計師查核簽證申
          報之案件，應以納稅義務人申報數為準計算。」、「
          本法第66條之9第2項所稱依本法或其他法律規定減免
          所得稅之所得額‧‧‧二、依本法第4條之1及第4條
          之2規定停止課徵所得稅之所得額。」為行為時所得
          稅法第42條第1項前段、第66條之9第1項、第2項第1
          款、第5項及同法施行細則第48條之10第1項第2款所
          明定。次按「營利事業短期投資之有價證券，依所得
          稅法第48條規定，其估價準用同法第44條規定。營利
          事業按成本與時價孰低之估價規定所認列之跌價損失
          ，因屬證券交易損失性質，依所得稅法第4條之1規定
          ，不得列為計算當年度課稅所得額之減除項目；但於
          計算當年度應加徵10%營利事業所得稅之未分配盈餘
          時，可依營利事業所得稅查核準則第111條之1第1款
          規定，自稽徵機關核定之課稅所得額中減除。營利事
          業嗣後處分上開有價證券時，自應按調減該跌價損失
          後之成本為準，計算其證券交易損益，並依所得稅法
          第66條之9第2項、同法施行細則第48條之10第1項第2
          款及前開查核準則規定，列為計算處分年度未分配盈
          餘之加計或減除項目」、「營利事業短期投資之有價
          證券，依前開財務會計準則規定認列之跌價損失，曾
          列為計算所得稅法第66條之9規定未分配盈餘之減除
          項目者，其回升利益，應列為計算回升年度未分配盈
          餘之加計項目；至其於86年度或以前年度所認列之跌
          價損失，於87年度或以後年度所產生之回升利益，基
          於衡平課稅原則，應免列為計算回升年度未分配盈餘
          之加計項目，但應由該營利事業提示相關證明文件，
          以憑認定。」分別為財政部88年8月13日台財稅第000
          000000號及89年8月1日台財稅第0890453743號函所明
          釋。
        (2)原告91年度未分配盈餘申報，列報未分配盈餘23,713
          ,553元，未加計當年度依所得稅法或其他法律規定減
          免所得稅之所得額（即短期投資有價證券市價回升利
          益）18,862,218元，經被告重新核定未分配盈餘42,5
          75,771元，按短漏報未分配盈餘18,862,218元加徵10
          ﹪營利事業所得稅1,886,222元，並按所漏稅額1,886
          ,222元處0.5倍罰鍰943,100元。原告不服，主張87年
          度營利事業所得稅結算申報，申報有價證券跌價損失
          22,461,167元，其全年課稅所得額原即為虧損，減除
          以成本與時價孰低估價之有價證券跌價損失僅增加虧
          損數，未享受減徵未分配盈餘課徵所得稅之利益，則
          於本年回升利益應無須加回，依法自無未分配盈餘加
          徵10%營利事業所得稅之情事云云，申經被告復查決
          定以，原告投資有價證券係按成本與市價孰低法評價
          ，其87至90年度間帳列短期投資有價證券跌價損失及
          回升利益均已列為各年度未分配盈餘之減除及加計項
          目，原告91年度未分配盈餘申報，漏未申報91年度帳
          列之短期投資有價證券跌價回升利益18,862,218元，
          原核定依前揭規定，將91年度短期投資之有價證券市
          價回升利益18,862,218元列為未分配盈餘加項，並無
          違誤，遂駁回其復查之申請。財政部訴願決定亦持被
          告相同之論見予以駁回。
        (3)訴訟意旨略謂：原告復執前詞爭執，主張86年度及以
          前年度之跌價損失3,944,573元，至87年度或以後年
          度所產生之回升利益，依財政部89年8月1日台財稅第
          0890453743號函釋意旨，免列91年度未分配盈餘加計
          項目，又87年度營利事業所得稅結算申報，申報有價
          證券跌價損失22,461,167元，其全年課稅所得額原即
          為虧損，減除以成本與時價孰低估價之有價證券跌價
          損失僅增加虧損數，未享受減徵未分配盈餘課徵所得
          稅之利益，則於91年回升利益應無須加回等語，資為
          爭議。
        (4)營利事業短期投資之有價證券，以成本與時價孰低估
          價者，一經採用不得變更，基於衡平課稅原則，倘已
          將跌價損失列為未分配盈餘減除項目者，其回升之利
          益則應全數列為未分配盈餘加計項目，至其於86年度
          或以前年度所認列之跌價損失，於87年度或以後年度
          所產生之回升利益，應免列為計算回升年度未分配盈
          餘之加計項目。查原告投資有價證券係按成本與市價
          孰低法評價，其87至90年度間帳列短期投資有價證券
          跌價損失及回升利益均已列為各年度未分配盈餘之減
          除及加計項目，有87至90年度未分配盈餘申報書及簽
          證會計師帳外調整科目明細表可稽，原告91年度未分
          配盈餘申報，漏未申報91年帳列之短期投資有價證券
          回升利益18,862,218元，此有91年度未分配盈餘申報
          書及簽證會計師帳外調整科目明細表可稽，雖原告主
          張86年度或以前年度之跌價損失，至87年度或以後年
          度所產生之回升利益，依首揭財政部部函釋應免列91
          年度未分配盈餘加計項目，然原告並未舉證證明91年
          度漏未申報短期投資有價證券回升利益18,862,218元
          係86年度或以前年度所認列跌價損失所產生者。被告
          依前揭規定，將91年度短期投資之有價證券市價回升
          利益18,862,218元列為未分配盈餘加項，自無不合，
          原告爭執並無新事證，所訴委無可採。
        (5)另原告提示台灣台中地方法院92年度重訴字第2051號
          刑事判決書，主張持有之有價證券截至91年中已被訴
          外人胡文浩盜賣殆盡，91年度有價證券成本27,156,9
          62元，期末市價9,050,536元，市價遠低於成本，並
          無回升利益云云。經查，該判決記載胡文浩自86年5
          月至91年7月多次偽造原告買進、賣出紀錄，惟並無
          原告原有投資明細及91年底剩餘股票名稱及股數等相
          關集保交割紀錄，原告主張有價證券截至91年中已被
          盜賣殆盡及期末市價9,050,538元，均無可採，原告9
          1年度未分配盈餘申報，漏未申報91年帳列之短期投
          資有價證券回升利益18,862,218元，此有91年度未分
          配盈餘申報書及簽證會計師帳外調整科目明細表可稽
          。被告依前揭規定，將91年度短期投資之有價證券市
          價回升利益18,862,218元列為未分配盈餘加項，自無
          不合，原告仍執前詞爭議，並無新事證，所訴委無可
          採。
      2.罰鍰部分：
        (1)按「營利事業已依第102條之2規定辦理申報，但有漏
          報或短報未分配盈餘者，處以所漏稅額1倍以下之罰
          鍰。」為所得稅法第110條之2第1項所明定。
        (2)原告91年度未分配盈餘申報，漏報短期投資有價證券
          市價回升利益18,862,218元，致漏報未分配盈餘18,8
          62,218元，違章事證明確已如前述，被告按所漏稅額
          1,886,222元處0.5倍罰鍰943,100元並無違誤，復查
          決定及訴願決定遞予維持。
        (3)訴訟意旨略謂：同未分配盈餘部分。
        (4)經查原告91年度未分配盈餘申報，漏報短期投資有價
          證券市價回升利益18,862,218元，致漏報未分配盈餘
          18,862,218元，違章事證明確，被告依首揭規定按所
          漏稅額1,886,222元處0.5倍罰鍰943,100元並無不合
          ，原告爭執並無新事證，其訴委無足採。
    理  由
一、按「公司組織之營利事業，因投資於國內其他營利事業，所
    獲配之股利淨額或盈餘淨額，不計入所得額課稅。」、「自
    87年度起，營利事業當年度之盈餘未作分配者，應就該未分
    配盈餘加徵10%營利事業所得稅，不適用第76條之1規定。前
    項所稱未分配盈餘，係指經稽徵機關核定之課稅所得額，加
    計同年度依本法或其他法律規定減免所得稅之所得額、不計
    入所得課稅之所得額、已依第39條規定扣除之虧損及減除左
    列各款後之餘額：一、當年度應納之營利事業所得稅‧‧‧
    第2項所稱課稅所得額，其經會計師查核簽證申報之案件，
    應以納稅義務人申報數為準計算。」、「本法第66條之9第2
    項所稱依本法或其他法律規定減免所得稅之所得額‧‧‧二
    、依本法第4條之1及第4條之2規定停止課徵所得稅之所得額
    。」、「營利事業已依第102條之2規定辦理申報，但有漏報
    或短報未分配盈餘者，處以所漏稅額1倍以下之罰鍰。」為
    行為時所得稅法第42條第1項前段、第66條之9第1項、第2項
    第1款、第5項、第110條之2第1項及同法施行細則第48條之1
    0第1項第2款所明定。而「營利事業短期投資之有價證券，
    依所得稅法第48條規定，其估價準用同法第44條規定。營利
    事業按成本與時價孰低之估價規定所認列之跌價損失，因屬
    證券交易損失性質，依所得稅法第4條之1規定，不得列為計
    算當年度課稅所得額之減除項目；但於計算當年度應加徵10
    %營利事業所得稅之未分配盈餘時，可依營利事業所得稅查
    核準則第111條之1第1款規定，自稽徵機關核定之課稅所得
    額中減除。營利事業嗣後處分上開有價證券時，自應按調減
    該跌價損失後之成本為準，計算其證券交易損益，並依所得
    稅法第66條之9第2項、同法施行細則第48條之10第1項第2款
    及前開查核準則規定，列為計算處分年度未分配盈餘之加計
    或減除項目」、「營利事業短期投資之有價證券，依前開財
    務會計準則規定認列之跌價損失，曾列為計算所得稅法第66
    條之9規定未分配盈餘之減除項目者，其回升利益，應列為
    計算回升年度未分配盈餘之加計項目；至其於86年度或以前
    年度所認列之跌價損失，於87年度或以後年度所產生之回升
    利益，基於衡平課稅原則，應免列為計算回升年度未分配盈
    餘之加計項目，但應由該營利事業提示相關證明文件，以憑
    認定。」亦分別經財政部88年8月13日台財稅第000000000號
    及89年8月1日台財稅第0890453743號函釋有案。
二、本件原告91年度未分配盈餘申報，列報未分配盈餘新台幣（
    下同）23,713,553元，被告以原告漏未加計短期投資有價證
    券回升利益18,862,218元，乃核定為42,575,771元，加徵10
    %營利事業所得稅1,886,222元，並按所漏稅額1,886,222元
    處0.5倍罰鍰943,100元（計至百元止）。原告不服申請復查
    ，主張87年度營利事業所得稅結算申報，申報有價證券跌價
    損失22,461,167元，其全年課稅所得額原即為虧損，減除以
    成本與時價孰低估價之有價證券跌價損失僅增加虧損數，未
    享受減徵未分配盈餘課徵所得稅之利益，則於本年回升利益
    應無須加回，依法自無未分配盈餘加徵10%營利事業所得稅
    之情事，經被告復查決定以，原告投資有價證券係按成本與
    市價孰低法評價，其87至90年度間帳列短期投資有價證券跌
    價損失及回升利益均已列為各年度未分配盈餘之減除及加計
    項目，原告91年度未分配盈餘申報，漏未申報91年度帳列之
    短期投資有價證券跌價回升利益18,862,218元，原核定依前
    揭規定，將91年度短期投資之有價證券市價回升利益18,862
    ,218元列為未分配盈餘加項，並無違誤，而駁回原告復查之
    申請，並以原告事後提示之台灣台中地方法院92年度重訴字
    第2051號刑事判決書，雖載有所持有之有價證券截至91年中
    已被訴外人胡文浩盜賣殆盡，主張因91年度有價證券成本27
    ,156,962元，期末市價9,050,536元，市價遠低於成本，並
    無回升利益，而以該判決記載胡文浩自86年5月至91年7月多
    次偽造原告買進、賣出紀錄，並無原告所主張原有投資明細
    及91年底剩餘股票名稱及股數等相關集保交割紀錄，有價證
    券截至91年中已被盜賣殆盡及期末市價9,050,538元之情事
    ，而將91年度短期投資之有價證券市價回升利益18,862,218
    元列為未分配盈餘加項，固非無見，然查：
    (一)按行為時一般公認會計原則規定，有價證券買進時係以成
      本入帳，而期末評價則以總成本與市價孰低法為之，當期
      末總市價低於總成本時，認列未實現有價證券跌價損失，
      往後年度總市價回升時，年底再次評價時，於先前所認列
      之跌價損失內，認列回升利益，此屬短期性損益。而當有
      價證券處分時，若僅處分部分有價證券，則帳上「備抵跌
      價損失」之評價科目，並不跟隨沖銷，留待期末時與剩餘
      之有價證券評價，再認列未實現跌價損失或回升利益，以
      調整「備抵跌價損失」之金額。若年底有價證券已全數處
      分完畢，則「備抵跌價損失」之金額，因無再評價問題，
      其應作為當期證券交易損益之減項。
    (二)而「說明二、營利事業短期投資之有價證券，依所得稅法
      第48條規定，其估價準用同法第44條規定。營利事業按成
      本與時價孰低之估價規定所認列之跌價損失，因屬證券交
      易損失性質，依所得稅法第4條之1規定，不得列為計算當
      年度課稅所得額之減除項目；但於計算當年度應加徵百分
      之十營業所得稅之未分配盈餘時，可依營利事業所得稅查
      核準則第111條之1第1款規定，自稽徵機關核定之課稅所
      得額中減除。營利事業嗣後處分上開有價證券時，自應按
      調減該跌價損失後之成本為準，計算其證券交易損益，並
      依所得稅法第66條之9第2項、同法施行細則第48條之10第
      1項第2款及前開查核準則規定，列為計算處分年度未分配
      盈餘之加計或減除項目。」為財政部88年8月13日台財稅
      字第000000000號函釋有案，已如前所述。準此，稅務上
      處分短期投資時，帳上若有備抵跌價損失，亦係將備抵跌
      價損失作為證券交易損益之減項。
    (三)本件原告短期證券投資於91年已全部處分完畢（包含被盜
      賣部分），有原告91年12月31日營利事業所得稅申報之資
      產負債表，以及96年7月19日補呈證據狀所附之台灣集中
      保管結算所出示之原告91年12月31日「保管帳戶客戶餘額
      表」餘額為零可稽，亦為被告所不爭，則原告短期證券投
      資全數已處分之事實，自堪認定。從而依行為時一般公認
      會計原則以及上述財政部88年8月13日台財稅字第8819357
      75號函釋，短期有價證券處分時，正確處理方式應將帳列
      備抵跌價損失作為證券交易損益之減項，而本件原告91年
      度未將備抵跌價損失18,862,218元作為證券交易損益之減
      項，而錯誤列為回升利益（其他收入），此項係屬會計科
      目之錯置，因而造成原告91年度帳上虛列回升利益18,862
      ,218元，同時亦虛列證券交易損失18,862,218元（原告帳
      列「其他損失」，此帳戶包含證券盜賣損失26,185,351元
      及證券戶存款遭盜領損失15,626,973元），原告於申報91
      年度營利事業所得稅時，已將此回升利益及全部之其他損
      失自行帳外調整減列，另於本件91年度未分配盈餘申報時
      亦未申報此回升利益與其他損失，故雖然原告科目帳列有
      誤，惟營利事業所稅及未分配盈餘之申報並未影響正確課
      稅結果，故原告之會計科目錯置，自不能做為被告以原告
      帳列有回升利益，而認定原告91年度未分配盈餘應加計此
      回升利益之理由，被告上開所辯自非可採。
    (四)被告未詳細審查原告91年度證券交易之真實性以及年底之
      證券餘額為何，認定原告91年度未分配盈餘應加計證券投
      資回升利益，即將91年度短期投資之有價證券市價回升利
      益18,862,218元列為未分配盈餘加項，自有未合。
三、從而，被告據以核算之漏稅額及罰鍰數額均已失其依據，原
    處分（復查決定）於法不合，訴願決定予以維持亦有可議，
    原告起訴請求撤銷即有理由，應予准許，爰將訴願決定及原
    處分（復查決定）均予撤銷，應由被告依本判決意旨，詳予
    調查後，另為適法之處分，以昭折服。
據上論結，本件原告之訴為有理由，依行政訴訟法第195條第1項
前段、第98條第3項前段，判決如主文。
中　　華　　民　　國　　96　　年　　8　　月　　 2  　 日
                  第三庭審判長法  官　王　茂　修
                              法  官　林  金  本
                              法  官　莊　金　昌
以上正本證明與原本無異。
如不服本判決，應於判決送達後20日內向本院提出上訴書狀，其
未表明上訴理由者，應於提起上訴後20日內向本院提出上訴理由
書（須依對造人數附具繕本）；如於本判決宣示或公告後送達前
提起上訴者，應於判決送達後20日內補提上訴理由書（須附繕本
）。未表明上訴理由者，逕以裁定駁回。
提起上訴應預繳送達用雙掛號郵票390元（34元及5元郵票各10份
)。
中　　華　　民　　國　　96　　年  　8　　月　　 6     日
　　　　　　　　　　　　　　　書記官　凌  雲  霄
